臺灣高雄地方法院民事判決　　　　　　　99年度訴字第1757號
原　　　告　內政部警政署保安警察第五總隊
法定代理人　蘇清彥
訴訟代理人　林二清
　　　　　　孫志鴻律師
複代理人　　曾筠舒
被　　　告　金得富
　　　　　　陳錫群
　　　　　　薛翠花
　　　　　　袁誠志
　　　　　　林葉寶猜
上　一　人
訴訟代理人　林千惠
上列當事人間拆屋還地事件，經本院於民國100 年7 月11日言詞
辯論終結，判決如下：
    主      文
被告金得富應將坐落高雄市○○區○○段一七三二地號土地上如
附圖編號一七三二之十六、一七三二之十九所示部分土地（面積
各為三十三、三十九平方公尺，合計七十二平方公尺）之地上物
拆除，並將上開土地騰空返還予原告。
被告林葉寶猜應將坐落高雄市○○區○○段一七三二地號土地上
如附圖編號一七三二之十二所示部分土地（面積二十一平方公尺
）之地上物拆除，並將上開土地騰空返還予原告。
被告陳錫群應將坐落高雄市○○區○○段一七三二地號土地上如
附圖編號一七三二之九、一七三二之十所示部分（面積各為三十
、十六平方公尺，合計四十六平方公尺）之地上物拆除，並將上
開土地騰空返還予原告。
被告薛翠花應將坐落高雄市○○區○○段一七三二地號土地上如
附圖編號一七三二之十三、一七三二之十四、一七三二之十五、
一七三二之十七、一七三二之二十所示部分土地（面積各為十九
、二十一、二十一、四十九、三十五平方公尺，合計一四五平方
公尺）之地上物拆除，並將上開土地騰空返還予原告。
被告袁誠志應自高雄市○○區○○段第一七三二地號土地上如附
圖編號一七三二之二十所示之門牌號碼高雄市○○區○○路四五
０之二十之房屋遷出。
訴訟費用由被告金得富、林葉寶猜、陳錫群、薛翠花、袁誠志各
按附表二所示之比例負擔。
    事實及理由
壹、程序部分：
一、被告經合法通知，均未於最後言詞辯論期日到場，核無民事
    訴訟法第386 條各款所列情形，爰依原告聲請，由其一造辯
    論而為判決。
二、按訴狀送達後，原告不得將原訴變更或追加他訴。但請求之
    基礎事實同一者，擴張或減縮應受判決事項之聲明者，不在
    此限，民事訴訟法第255 條第1 項第2 款、第3 款分別定有
    明文。原告原以被告金得富等五人與被告馬光信、胡寶珠、
    金阿和等人無權占有其所管領國有坐落高雄市○○區○○段
    1732地號土地（下稱系爭土地）及同區○○段20地號土地，
    遂訴請被告拆屋還地。嗣於本院前往現場勘驗占用情形後，
    原告已就被告馬光信、胡寶珠、金阿和部分撤回起訴（見本
    院卷第96頁、第161 頁），後復依高雄市政府仁武地政事務
    所就各被告所測量之占用面積而將聲明更正如主文所示，請
    求被告金得富、林葉寶猜、陳錫群、薛翠花各應將如主文所
    示之地上物拆除，並將土地騰空返還原告，另請求被告袁誠
    志應自附圖編號1732 -20所示之建物遷出，揆諸前引規定，
    原告所為均於法相合，自應准許，合先敘明。
貳、實體事項
一、原告主張：系爭土地為原告管理之國有土地，詎被告金得富
    、林葉寶猜、陳錫群、薛翠花等人未經原告同意，擅自興建
    或自他人受讓而取得如附圖及附表一各編號所示之建物，並
    長期無權占用系爭土地居住，被告薛翠花尚將如附圖編號17
    32之20所示之門牌號碼高雄市○○區○○路450 之20房屋，
    無償借予其弟即被告袁誠志居住。惟被告均無占用系爭土地
    之權源，原告自得本於所有權，請求被告金得富、林葉寶猜
    、陳錫群、薛翠花各將占用系爭土地上之地上建物拆除，暨
    請求被告袁誠志自上開土地遷出，將土地返還原告。爰依民
    法第767 條規定提起本訴，並聲明如主文所示。
二、被告均未於最後言詞辯論期日到場，據其等先前之答辯：
  (一)被告金得富則以：附表一編號1 之高雄市○○區○○路450
    之16號建物，係訴外人王文運所建造後贈與予伊，另高雄市
    ○○區○○路450 之19號建物亦為王文運所建，後因倒塌而
    由伊重建及自住，上開建物均無合法占用系爭土地權源，惟
    伊不願意搬遷，請求依法判決等語。
  (二)被告林葉寶猜則以：附表一編號2 之高雄市○○區○○路45
    0 之12號建物係伊以新臺幣（下同）6 萬元向他人購買，供
    伊子居住其內，伊無法返還等語。
  (三)被告陳錫群則以：附表一編號3 之高雄市○○區○○路450
    之8 號之建物，係訴外人許菁英讓渡與伊；450 之9 號建物
    係該原房屋使用人去世後，由伊受讓加以整理而占用，伊不
    願意搬遷，請求依法判決等語。
  (四)被告薛翠花則以：附表一編號4 之高雄市○○區○○路450
    之13、14、15、17、20號建物係他人興建，並以一戶3 萬元
    價格出售予伊，伊供伊弟或友人之弟居住，伊願意找到新家
    後再搬遷等語。
  (五)被告袁誠志則以：附表一編號5 之門牌編號高雄市○○區○
    ○路450 之20號房屋係被告薛翠花向他人購買後供伊居住等
    語。
三、本院之判斷：
    按所有人對於無權占有或侵奪其所有物者，得請求返還之，
    民法第767 條前段定有明文。本件原告主張系爭土地為其管
    理之國有土地，而被告金得富、林葉寶猜、陳錫群、薛翠花
    並無合法權源而以附表一編號1 至4 所示之地上建物占用系
    爭土地，另被告袁誠志無權占用附表一編號5 之門牌號碼高
    雄市○○區○○路450 之20之房屋設籍居住等情，業據原告
    提出土地所有權狀、土地登記謄本、戶籍謄本、照片及地籍
    圖為證，並有本院勘驗筆錄、複丈成果圖在卷可稽（見本院
    卷第8 頁至第10頁、第33頁至第39頁、第65至71頁、第96頁
    至第110 頁、第191 頁至第211 頁、第219 頁），被告到庭
    時對上開證據真正均未曾爭執，被告金得富亦自承其等占用
    系爭土地之建物均無合法占用權源等語（見本院卷第149 頁
    、第195 頁），另被告陳錫群、薛翠花、林葉寶猜亦均無法
    提出其等各有事實上處分權之建物有合法占用系爭土地之證
    據，且原告亦不同意其等占用系爭土地，故其等之占用自屬
    無權占有甚明，是堪認原告主張被告無權占用系爭土地之事
    實為真。至於被告陳錫群、林葉寶猜、薛翠花雖抗辯其等占
    用之建物係自他人受讓而得，先前並不知悉係無權占用云云
    ，惟縱認所辯屬實，然仍無礙被告係屬無權占用之認定。則
    原告依所有物返還請求權之法律關係，請求被告金得富、林
    葉寶猜、陳錫群、薛翠花各應將占用系爭土地如附表一及附
    圖所示之地上物拆除後，將土地騰空返還原告，暨被告袁誠
    志應自如附表一編號5 之門牌號碼高雄市○○區○○路450
    之20之房屋遷出，均洵屬有據，應予准許。
四、本件事證已臻明確，兩造其餘陳述及攻擊防禦方法經本院斟
    酌後認均不影響本判決之結果，爰不再逐一詳予論述，附此
    敘明。
五、據上論結，原告之訴為有理由，依民事訴訟法第78條、第85
    條第1 項判決如主文。
中    華    民    國   100    年    7     月    29    日
                  民事第四庭  法  官  楊淑珍
正本係照原本作成。
如不服本判決，應於送達後20日內，向本院提出上訴狀並表明上
訴理由，如於本判決宣示後送達前提起上訴者，應於判決送達後
10日內補提上訴理由書（須附繕本）。如委任律師提起上訴者，
應一併繳納上訴審裁判費。
中    華    民    國   100    年    7     月    29    日
                              書記官  許琇淳
附表一
┌──┬─────┬──────────────┬───────────┐
│編號│返還義務人│   占用土地之地號與面積     │備註（地上物即建物門牌│
│    │          │                            │）                    │
├──┼─────┼──────────────┼───────────┤
│ 1  │金得富    │高雄市○○區○○段1732地號土│高雄市○○區○○路450 │
│    │          │地如附圖編號1732-16 、1732-1│之16、19號。          │
│    │          │9 所示部分（面積33、39平方公│                      │
│    │          │尺，合計72平方公尺）土地。  │                      │
├──┼─────┼──────────────┼───────────┤
│ 2  │林葉寶猜  │高雄市○○區○○段1732地號土│高雄市○○區○○路450 │
│    │          │地如附圖編號1732-12 所示部分│之12號。              │
│    │          │（面積21平方公尺）土地。    │                      │
├──┼─────┼──────────────┼───────────┤
│ 3  │陳錫群    │高雄市○○區○○段1732地號土│高雄市○○區○○路450 │
│    │          │地如附圖編號1732-9、1732-10 │之8、9 號。           │
│    │          │所示部分（面積30、16平方公尺│                      │
│    │          │，合計46平方公尺）土地。    │                      │
├──┼─────┼──────────────┼───────────┤
│ 4  │薛翠花    │高雄市○○區○○段1732地號土│高雄市○○區○○路450 │
│    │          │地如附圖編號1732-13 、1732-1│之13、14、15、17、20號│
│    │          │4 、1732-15 、1732-17 、1732│。                    │
│    │          │-20 所示部分（面積19、21、21│                      │
│    │          │、49、35平方公尺，合計145 平│                      │
│    │          │方公尺）土地。              │                      │
├──┼─────┼──────────────┼───────────┤
│ 5  │袁誠志    │高雄市○○區○○段1732地號土│高雄市○○區○○路450 │
│    │          │地如附圖編號1732-20 所示部分│之20號。              │
│    │          │（面積35平方公尺）土地。    │                      │
└──┴─────┴──────────────┴───────────┘
附表二：
┌──┬───────────┬────────┐
│編號│當事人姓名            │訴訟費用負擔比例│
├──┼───────────┼────────┤
│一  │被告金得富            │  25／100       │
├──┼───────────┼────────┤
│二  │被告林葉寶猜          │  8／100        │
├──┼───────────┼────────┤
│三  │被告陳錫群            │  16／100       │
├──┼───────────┼────────┤
│四  │被告薛翠花            │  45／100       │
├──┼───────────┼────────┤
│五  │被告袁誠志            │  6／100        │
└──┴───────────┴────────┘